臺灣台南地方法院民事判決　九十三年度簡上字第一一二號
　　上　訴　人　乙　○
　　　　　　　　丁○○
　　共　　　同
　　訴訟代理人　林華生律師
　　　　　　　　丙○○
　　被　上訴人　甲○○
　　訴訟代理人　許森煌
　　　　　　　　黃瑩律師
右當事人間請求拆屋還地事件，上訴人對於本院台南簡易庭民國九十三年七月三十日
所為第一審簡易判決（九十二年度南簡字第一四四七號）提起上訴，本院於民國九十
三年十一月九日辯論終結，判決如左：
    主　　文
上訴駁回。
第二審訴訟費用由上訴人負擔。
    事　　實
甲、上訴人方面：
一、聲明：求為判決：（一）原判決廢棄；（二）被上訴人在原審之訴駁回；（三）
    第一、二審訴訟費用由被上訴人負擔。
二、陳述：除與原判決記載相同者予以引用外，另補稱略以：
（一）被上訴人所有之系爭二筆土地係於民國（下同）四十六年五月九日自前手鄭紅
      毛因買賣而取得，被上訴人向鄭紅毛買得系爭土地時，系爭Ａ、Ｂ磚造平房業
      已存在，此為不爭之事實，並有台南市稅捐稽徵處房屋稅籍證明書及土地謄本
      可證。
（二）被上訴人之前手鄭紅毛於四十四年五月十九日住址變更前係在喜樹四三六號，
      而上訴人乙○係在喜樹四三五號，此有三十五年間台灣光復後最早之戶籍謄本
      可證，足見上訴人塔建系爭建物時，被上訴人之前手鄭紅毛與上訴人乙○係毗
      鄰而居，亦為原判決所認定之事實，是以上訴人搭建系爭建物時，鄭紅毛應無
      不知之理。鄭紅毛雖已亡故，但其子鄭進己結證上訴人越界建築時，其父知
      道有越界建築之情事，並稱：「那時候我父親知道，我也知道。」「我們用二
      塊磚頭作標誌，至於磚頭之擺設方式，我們是將磚頭插入土中四、五吋深。」
      等語，尤堪採信。雖被上訴人訴訟代理人要求詢問「證人他父親是否知道這塊
      地，三個部分那個先蓋？」證人答稱：「先蓋的部分有侵入我的地，後蓋的部
      分有沒有，我不知道。」此之所謂後蓋部分，即係被上訴人買受後上訴人又在
      系爭Ｂ之北延伸加蓋之部分，當時證人及其父親已不住在系爭地，且土地已賣
      給被上訴人兄弟，故為不知，應符常理，況該所謂後蓋部分，係在五四五地號
      上，不在系爭地上，並非本件爭訟之標的，併此敘明，以免混淆誤會。
（三）按台灣在日據時代，政府為管理土地，於尚未設置土地登記簿前，即先有「土
      地台帳」之設置，凡土地地號、面積、等則、地目、應納稅金及所有權人等，
      均詳載於土地台帳，故土地台帳與後設置之土地登記簿有相同之作用。本件系
      爭土地之土地台帳，於昭和六年間，即登記鄭紅毛為所有權人，至昭和十一年
      間設置土地登記簿後，土地台帳才未繼續登記使用，此與日據時代之土地登記
      簿謄本相為對照即明，故鄭紅毛在民國二十年之前，即為系爭土地之所有權人
      ，應堪認定，原判決謂「系爭Ａ、Ｂ磚造平房如均係在二十一年建築時，被上
      訴人之前手鄭紅毛當非本案所謂之鄰地所權人，自無民法第七百九十六條規定
      之適用，被上訴人自得訴請上訴人拆屋還地。」自有誤會。
（四）再查被上訴人因向鄭紅毛買受系爭土地時，已知系爭Ａ、Ｂ建物越界建築存在
      之事實，故於八十一年間在其所有系爭省躬段五四五之一地號土地上新建房屋
      ，向建管機關申請建照時，即附上切結書一紙，表明「立切結書人甲○○，對
      於省躬段五四五－一地號上之民國三十五年所建原有舊平房建物（門牌台南市
      ○○路三四０巷五三號），俟日後拆除，將原址做為空地使用，恐口無憑，特
      立此切結書為據。」等語，有被上訴人出具之切結書附呈可證，足見被上訴人
      買受系爭土地時，早知上訴人越界建築之事實，故經四十多年，一直未要求上
      訴人拆屋還地，顯係同意上訴人繼續使用，俟上訴人要重建自動拆除時，Ａ、
      Ｂ部分充作空地使用，以符建蔽率之規定，才立切結書無疑。詎日後兩造交惡
      ，上訴人為通行權問題，訴請被上訴人拆除通行地障礙物後，被上訴人才以牙
      還牙提起本件訴訟，有鈞院九十年度南簡字第一八七七及九十二年度簡上字第
      一八一號判決可稽，但不能因被上訴人之反悔，而排除民法第七百九十六條之
      適用。
（五）末查土地所有人建築房屋逾越彊界者，鄰地所有人如知其越界而不即提出異議
      ，不得請求移去或變更其建築物，為民法第七百九十六條前段所明定，又此項
      因相鄰關係致一方所有權擴張而他方之所有權受限制，其權利義務對於嗣後受
      讓該不動產而取得之第三人仍繼續存在，為最高法院一貫之見解（七十年台上
      字第八五七號、七十年台上字第八五八號、七十一年台上字第四０九號、八十
      五年台上字第一一九號判決參照），況被上訴人又知情而買受系爭土地，尤不
      得請求上訴人拆除。
三、證據：除援用在原審之立證方法外，另請求傳訊證人鄭進。
乙、被上訴人方面：
一、聲明：求為判決如主文。
二、陳述：除與原判決記載相同者予以引用外，另補稱略以：
（一）上訴人之上訴理由略為：以被上訴人前手鄭紅毛知悉系爭建物越界建築事實而
      未提出異議，依民法第七百九十六條，主張不得請求移去或變更其建築物，並
      聲請傳訊證人鄭進；上訴人提出被上訴人於八十一年五月七日出具之切結書
      ，主張被上訴人同意上訴人使用越界部分土地等。
（二）上訴人未能舉證，被上訴人前手鄭紅毛知悉系爭建物越界建築事實，而未提出
      異議：
　　(一)系爭房屋推估係在二十一年及四十三年間建築：上訴人所有門牌台南市○○路
      三四０巷五三號之磚造平房，其卡序分三部分建物，折舊年數七十一年及四十
      九年，推估係在二十一年及四十三年建築，惟上開三部分建物無納稅義務人申
      報該建物平面圖，有台南市稅捐稽徵處函及上訴人提出之九十二年十月九日房
      屋稅籍證明書可證。
　　(二)鄭紅毛於二十五年方為系爭土地之所有權人：依台南市東南地政事務所函示，
      按日據時代謄本查得鄭紅毛於昭和十一年間（即民國二十五年）即為台南市○
      ○段五四五地號土地所有權人；故如系爭越界之Ａ、Ｂ部分磚造平房如在二十
      一年建築，則建築當時鄭紅毛並非所有權人，自無民法第七百九十六條規定之
      適用。
　　(三)鄭進證詞，無法證明鄭紅毛知悉越界建築事實：上訴人傳證之證人鄭紅毛之
      子鄭進稱：「先蓋的部分（二十一年間蓋的）有侵入到我的地，後蓋的部分
      （四十三年間蓋的）有沒有我不知道。」故就四十三年蓋的房屋部分，證人鄭
      進無法證明鄭紅毛知悉有越界之事實；而二十一年蓋的房屋部分，鄭紅毛當
      時並非系爭土地所有權人，故不論其知悉越界建築與否，均無民法第七百九十
      六條規定之適用；況證人鄭進為民國十年出生，在民國二十一年時才十一歲
      ，其證稱其瞭解其父親鄭紅毛知悉越界建築事實，實難以採信。
（三）關於被上訴人八十一年五月七日切結書部分：該切結書出具之對象為工務局，
      並非上訴人，且切結書內容並無同意上訴人使用系爭越界部分土地；被上訴人
      於八十一年間欲在省躬段五四五之一地號土地上建築房屋，並聲請工務局發給
      建造執照，但卻因上訴人占用系爭土地，工務局要求原有房屋部分請一併檢討
      法定空地，被上訴人曾要求上訴人拆屋還地，以便申請建造，但上訴人拒絕，
      最後工務局建管課要求若未拆除，則要求書立切結書才能通過審核；被上訴人
      只好將省躬段五四五－一號基地，依建築法規將原有舊平房建物面積（即上訴
      人乙○越界建築面積）納入被上訴人基地建築面積與容積內，上訴人越界占用
      系爭土地，使得被上訴人權益受損，因拆屋還地後，該越界部分土地僅能當空
      地使用，不得建築房屋，上訴人混淆事實，實不可取。
三、證據：除援用在原審之立證方法外，另補提台南市稅捐稽徵處函影本一份、房屋
    稅籍證明書影本一份、台南市東南地政事務所函影本一份、台南市政府工務局函
    影本一份、建築現況圖影本二紙等為憑。
    理　　由
一、被上訴人起訴主張：坐落台南市○區○○段五四五之一及同段五四五之四地號土
    地為被上訴人所有，被上訴人於興建房屋時，經地政人員勘測系爭兩筆土地，始
    發現上訴人所有之三合院之如原判決附圖所示Ａ部分、面積０點００一三公頃及
    Ｂ部分、面積０點０００一公頃之磚造平房（下稱系爭Ａ、Ｂ磚造平房）占用被
    上訴人所有之系爭兩筆土地上，而上訴人占有並無法律上之權源，顯係無權占有
    ，爰本於所有權之作用提起本件訴訟，並聲明：上訴人應將坐落台南市○區○○
    段五四五之一地號土地上如原判決附圖所示Ａ部分面積０點００一三公頃、及同
    段五四五之四地號土地上如原判決附圖所示Ｂ部分面積０點０００一公頃之磚造
    平房拆除，並將該部分之土地交還被上訴人等語。上訴人則以：按土地所有人建
    築房屋逾越彊界，鄰地所有人如知其越界而不即提出異議，不得請求移去或變更
    其建築物，為民法第七百九十六條前段定有明文。又此項因相鄰關係致一方所有
    權擴張而他方之所有權受限制，其權利義務對於嗣後受讓該不動產而取得之第三
    人仍繼續存在，上訴人所有之系爭磚造平房係建於民國二十一年及四十三年間，
    而被上訴人所有之系爭兩筆土地（重測前為灣裡段一七三九之二地號，後重測並
    分割為省躬段五四五之一及五四五之四地號）係於四十六年五月九日與訴外人許
    添共同向其前手鄭紅毛購得，足見被上訴人取得系爭兩筆土地前，上訴人所有之
    系爭磚造平房業已存在，並越界占用被上訴人所有之系爭兩筆土地無疑。又被上
    訴人之前手鄭紅毛與上訴人之父鄭松係兄弟，上訴人興建上開磚造平房時，鄭紅
    毛知情而不反對，則被上訴人自不得請求上訴人拆除系爭磚造平房，況被上訴人
    亦知情而買受系爭兩筆土地，其所有權尤應受限制，從而被上訴人之請求，自無
    理由云云，惟原審竟未傳訊上訴人所聲請傳訊之證人，竟判決上訴人敗訴，自有
    不符，如經傳訊證人鄭進參，即可證明上訴人等在系爭土地上建造房屋時，原所
    有權人確已知情，且由被上訴人出具之切結書，亦可證明被上訴人早已知道上訴
    人房屋有越界之事實，被上訴人應繼受該越界建築之事實，自不可請求上訴人拆
    屋還地，請求將原判決廢棄，駁回被上訴人原審之請求等語。
二、兩造不爭執之事實及爭執事項：
（一）上訴人所有門牌號碼為台南市○○路三四０巷五三號之系爭磚造平房係坐落省
      躬段五四六之二及五四六地號土地上，與被上訴人所有之系爭兩筆土地係相鄰
      關係之土地，上訴人所有之系爭磚造平房占用被上訴人所有系爭兩筆土地上，
      面積分別為０點００一三公頃及０點０００一公頃等情，有土地登記簿謄本可
      稽，並經原審會同台南市東南地政事務所派員至系爭土地現場勘測屬實，製有
      勘驗筆錄及該所製有土地複丈成果圖附於原審卷可憑。
（二）台南市○○段五四五地號土地重測前係灣裡段一七三九之二地號，被上訴人之
      前手鄭紅毛係於昭和十一年間（民國二十五年）即上開灣裡段一七三九之二地
      號土地所有權人，於四十六年五月九日由被上訴人與訴外人許添共同向鄭紅毛
      購買取得，後經分割由被上訴人取得系爭兩筆土地之事實，有台南市東南地政
      事務所九十三年四月十四日東南所登字第０９３０００３１９８０號函及土地
      登記簿謄本在卷（原審卷第一四二頁以下）可按。
（三）上訴人所有門牌號碼為台南市○○路三四０巷五三號之磚造平房，其卡序分三
      部分建物，拆舊年數七十一年及四十九年，推估係在二十一年及四十三年建築
      ，惟上開三部分建物並無納稅人申報該建物平面圖，此有台南市稅捐稽徵處九
      十三年三月二日南市稅財字第０九三００二一五八七號函（原審卷一００頁）
      及上訴人提出之九十二年十月九日台南市稅捐稽徵處房屋稅籍證明書（原審卷
      四五頁）附卷可參。
（四）被上訴人主張上訴人所有系爭磚造平房部分占用其所有之系爭兩筆土地上Ａ、
      Ｂ部分之事實，已如前述，惟上訴人陳稱其並非無權占用，並以前揭各情詞置
      辯，則本院所應審究者，在於(1)就系爭磚造平房占有省躬段五四五之一及同段
      五四五之四地號土地上之Ａ、Ｂ部分，上訴人主張被上訴人之前手鄭紅毛已知
      悉上訴人所有之系爭磚造平房有越界建築之情形，而不即提出異議，是否已盡
      其舉證責任？(2)被上訴人受讓系爭土地所有權後，是否如上訴人所主張早已知
      道有越界建築之事實，及在何種情形下，而應適用民法第七百九十六條規定？
三、得心證之理由：
（一）按土地所有人建築房屋逾越疆界者，鄰地所有人如知其越界建築而不即提出異
      議，不得請求移去或變更其建築物，固為民法第七百九十六條前段所規定。而
      所謂越界，自屬無權使用，擅自逾越彊界而言，如對鄰地已有租賃權或使用權
      時，自不生本條適用之問題。再鄰地所有人知越界情事而不即異議，所謂知越
      界情事，非依客觀情事，可認知建築房屋已有越界建築情形定之，而係應就鄰
      地所有人個人之情事定之，亦即鄰地所有人事實上知悉越界建築，方足當之。
      所謂不即提出異議，係指鄰地所有人知悉土地所有人建築逾越彊界後，依一般
      社會觀念，於相當時間內能提出異議而未提出者而言。且在訴訟上主張鄰地所
      有人知其越界而不即提出異議者，應就此項事實負舉證之責任。經查上訴人所
      有之系爭磚造平房推估係在二十一年或四十三年所建築，惟當時納稅義務人並
      無提供平面圖，以致未能認定系爭磚造平房係在何年所建築，然被上訴人所有
      之系爭兩筆土地（重測前為灣裡段一七三九之二地號，後重測並分割為省躬段
      五四五之一及五四五之四號）係於四十六年五月九日自前手鄭紅毛因買賣取得
      ，因此無論系爭磚造平房係在二十一年或四十三年建築，可認定均係在被上訴
      人之前手鄭紅毛為土地所有權人或之前時所建築，應無疑義。則上訴人就系爭
      磚造平房係在四十三年建築，並占有省躬段五四五之一及同段五四五之四地號
      土地上，被上訴人之前手鄭紅毛是否知悉上訴人所有之系爭磚造平房有越界建
      築之情形而不即提出異議？應負舉證之責任。
（二）查被上訴人之前手鄭紅毛係在二十五年間始即為重測前灣裡段一七三九之二地
      號土地所有權人，則如系爭磚造平房如均係在二十一年建築時，被上訴人之前
      手鄭紅毛，當非本條所謂之鄰地所有權人，自無民法第七百九十六條規定之適
      用，被上訴人自得訴請上訴人拆屋還地。而上訴人對於系爭磚造平房是否均係
      在四十三年建築等情，亦無法提出確切之證據以資證明，上訴人所辯，當非無
      疑。又如系爭磚造平房如上訴人所陳述均係在四十三年建築時，上訴人雖陳稱
      當時被上訴人之前手鄭紅毛與上訴人之父鄭松係鄰居關係，固據提出戶籍謄本
      等件為證，惟為被上訴人所否認，然查被上訴人之前手鄭紅毛在四十四年五月
      十九日住址變更前係在喜樹四三六號，而上訴人乙○係在喜樹四三五號，此有
      日據時期戶籍謄本可參，應可認定原告之前手鄭紅毛與上訴人乙○係毗鄰而居
      。惟被上訴人之前手鄭紅毛與上訴人乙○係雖毗鄰而居，然上訴人亦應就被上
      訴人之前手鄭紅毛是否知悉上訴人所有之系爭磚造平房有越界建築之情形而不
      即提出異議情事，負舉證之責任。且上訴人所有之系爭房屋係在二十一年或四
      十三年間建築，其建築時建築法規並未訂定或尚未完備，此亦可自系爭房屋無
      平面圖得知，故而在當時之情形被上訴人之前手鄭紅毛應無法得知有越界之情
      事，自無法提出異議。
（三）上訴人請求傳訊證人即前手鄭紅毛之子鄭進參，雖經鄭進參到庭結稱稱：「（
      問：你父親賣給許木杉這塊地，當初鄭寮蓋房子的時候有侵入這塊地，你父親
      知不知道？）知道。」「（問：證人之父親是否知道這塊地，三個部分哪個先
      蓋？）先蓋的部分有侵入到我的地，後蓋的部分有沒有，我不知道。」「（問
      ：你自己本身知不知道先蓋的部分，有無侵入到你的土地？）我也知道。」等
      語，惟經本院對證人訊問：你是如何知道你的父親知道？，證人則答稱：「那
      時候我父親知道，我也知道。」另對「當初你們的地有無定界址或是界線？」
      證人答稱：「我們用二塊磚頭作標誌，至於磚頭之擺放方式，我們是將磚頭插
      入土中四、五吋深。」對「你們插入這二塊磚頭之前，有無經過鑑界測量之訊
      問，證人則答稱：「沒有。」等語（見本院卷九十三年十月二十日準備程序筆
      錄），是證人鄭進參雖到院陳稱其父親鄭紅毛在當初越界建築時已然知情等語
      ，惟證人對何以知情，是否有鑑界或其他較具體之事實，證人則均無法陳述以
      強其證詞，則其證言之證明力已非全屬無疑，況證人鄭進參係民國十年生，距
      系爭建物建造之初即民國二十一年時，年方十一歲之齡，如何在歷經七十餘載
      之後，尚能證認該越界建築之事實？是自不能以證人之證詞，即率予認定系爭
      土地前手鄭紅毛當初確實知道上訴人有越界建築而不即時提出異議。此外上訴
      人復未能提出其他證據資為認定前手鄭紅毛確有知道上訴人有越界建築而不即
      時提出異議之事實，則上訴人此部分之主張仍屬無憑而不足採認。
（四）另上訴人雖舉被上訴人於八十一年間出具之切結書，以該書上表明：「立切結
      書人甲○○，對於省躬段五四五－一地號上之民國三十五年所建原有舊平房建
      物（門牌台南市○○路三四０巷五三號），俟日後拆除，將原址做為空地使用
      ，恐口無憑，特立此切結書為據。」等語，主張被上訴人買受系爭土地時，早
      知上訴人越界建築之事實云云。惟按被上訴人前揭切結書出具之對象係台南市
      政府工務局，而其緣由乃因被上訴人於八十一年間欲在省躬段五四五之一地號
      土地上建築房屋，並聲請工務局發給建造執照，但卻因上訴人占用系爭土地，
      工務局要求原有房屋部分請一併檢討法定空地，被上訴人曾要求上訴人拆屋還
      地，以便申請建造，但上訴人拒絕，最後工務局建管課要求若未拆除，則要求
      書立切結書才能通過審核；被上訴人只好將省躬段五四五－一號基地，依建築
      法規將原有舊平房建物面積（即上訴人乙○越界建築面積）納入被上訴人基地
      建築面積與容積內等情，亦據被上訴人提出台南市政府工務局函影本一紙為憑
      ，則該紙切結書，充其量僅可謂被上訴人係於八十一年間新建房屋時始知有越
      界建築之事實，為使其申請建築執照順遂，乃應工務局之要求而出具，而不足
      以證明被上訴人亦有何知道上訴人有越界建築而予容認之事實，況被上訴人知
      情而不予請求，亦與民法第七百九十六條規定，鄰地所有權人之知情越界建築
      必需係在建造中之條件不符，是此部分亦不足為有利於上訴人之認定。
（四）依上所述，本件被上訴人基於民法第七百六十七條之規定，請求上訴人應將坐
      落台南市○區○○段五四五之一地號土地上如原判決附圖所示Ａ部分面積０點
      ００一三公頃、及同段五四五之四地號土地上如原判決附圖所示Ｂ部分面積０
      點０００一公頃之磚造平房拆除，並將該部分之土地交還被上訴人，為有理由
      ，而上訴人所舉之證據，均不足以證明有何民法第七百九十六條所定情事，原
      審因而為被上訴人勝訴之判決，並因本件係就民事訴訟法第四百二十七條第一
      項之訴訟適用簡易程序所為上訴人敗訴之判決，應依職權宣告假執行，因上訴
      人陳明願供擔保請准免予假執行，核無不合，酌定相當擔保之金額，宣告上訴
      人為被上訴人預供擔保後，得免為假執行，於法並無不合，上訴意旨指摘原判
      決不當，求予廢棄改判，為無理由，應予駁回。
四、據上論斷，本件上訴為無理由，依民事訴訟法第四百三十六條之一第三項、第四
    百四十九條第一項、第七十八條、第八十五條第一項前段，判決如主文。
中　　　華　　　民　　　國　　九十三　　年　　十　一　　月　　二十三　　日
                              臺灣台南地方法院民事第一庭
　　　　　　　　　　　　　　　　　審判長　法　官　李文賢
　　　　                                  法　官　林逸梅
　　　　　　　　　　　　　　　　　　　　　法　官　王國忠
右為正本係照原本作成。
本件不得上訴。
中　　　華　　　民　　　國　　九十三　　年　　十　一　　月　　　三十　　日
~B法院書記官　孫鈴堯
